【裁判字號】    99,台上,1257
【裁判日期】    990708
【裁判案由】    損害賠償
【裁判全文】
最高法院民事判決            九十九年度台上字第一二五七號
上  訴  人  乙○○
            甲○○
共      同
訴訟代理人  沈志成律師
            張錦春律師
被 上訴 人  耕興股份有限公司
法定代理人  丙○○
訴訟代理人  呂康德律師
            林文淵律師
上列當事人間請求損害賠償事件，上訴人對於中華民國九十八年
十二月二十二日台灣高等法院第二審判決（九十八年度重上字第
二八三號）提起部分上訴，本院判決如下：
    主  文
原判決關於駁回上訴人乙○○、甲○○就命其應連帶給付新台幣
一百五十萬元本息及命其各給付新台幣四百萬元本息之上訴，暨
各該訴訟費用部分廢棄，發回台灣高等法院。
上訴人乙○○其他上訴駁回。
第三審訴訟費用，關於駁回上訴人乙○○其他上訴部分，由上訴
人乙○○負擔。
    理  由
本件被上訴人主張：伊為經營電腦相關產品之電磁相容性測試、
研究開發、修改與驗證（下稱ＥＭＣ）業務之上櫃公司，於民國
九十一年十一月二十一日與上訴人乙○○、甲○○及訴外人陳韋
達、黃俊傑、曾志賢等人（下稱乙○○等五人）訂立耕興／新店
團隊合作承諾合約書（下稱系爭合作契約），約定由乙○○等五
人組成之團隊加入伊成為認證事業三部門，乙○○擔任部門協理
，甲○○為部門經理，負責為客戶所生產之印刷電路板通過電磁
相容性測試作佈線（即ＬＡＹＯＵＴ，印刷電路板佈線業務）之
研究設計，及為客戶所生產之印刷電路板通過電磁相容性測試修
改（即ＭＯＤＩＦＹ，下稱印刷電路板修改業務），所有業務以
伊名義對外營業，團隊成員均轉為伊之員工，同享員工福利，於
符合系爭合作契約附表所列營收及淨利目標時，以伊股票五百張
（下稱系爭五百張股票）認定之。乙○○及甲○○並立服務承諾
書（下稱系爭承諾書），承諾達成經營目標及三年內經營團隊陣
容完整，若中途離職，除天災或不可抗力外，同意返還伊已支付
之等值股票，並於每期取得股票時，向伊繳存與該期股票等值之
商業本票作為履約保證金，伊已交付乙○○共計二百八十五張股
票。又乙○○及甲○○（下稱上訴人）與原審上訴人詹益智另於
九十二年八月十二日各立切結書（下稱系爭切結書），保證無競
業之行為，若有違反，願將因違反保證事項所得以一百倍計算，
作為賠償之懲罰性賠償金。詎自九十三年十一月一日起至九十四
年四月三十日止，上訴人及詹益智竟與第一審共同被告昱維科技
股份有限公司（下稱昱維公司）之前負責人即共同被告蘇孟楊，
將客戶所交付如原判決附表一至六（下稱附表一至六）所列共二
百五十七項印刷電路板佈線或修改業務，逕以昱維公司名義接案
，先利用伊設備及資源所得研究結果後，再交由昱維公司進行實
際佈線、修改作業而逕向客戶收取費用、報酬，合計已收取費用
、報酬達新台幣（下同）五百零一萬九千六百二十一元，按伊前
委由昱維公司三至四成比例收取費用、報酬計算，伊至少受有一
百五十萬五千八百八十六元之損害。則上訴人及詹益智違反系爭
合作契約第六條及系爭切結書之約定，應連帶賠償伊懲罰性違約
金三千四百五十萬元。另乙○○等五人之團隊於九十二年度、九
十三年度及九十四年度稅前淨利均未達目標，伊依約無庸給付股
票，乙○○應返還其已讓與第三人之伊股票二十七萬七千七百二
十一股，以九十七年十月十七日之股票每股收盤價三十二點三元
，共計八百九十七萬零三百八十八元。爰依侵權行為、系爭合作
契約及不當得利法律關係，求為：(1)上訴人應與詹益智、蘇孟楊
及昱維公司連帶給付一百五十萬元本息；(2)上訴人及詹益智應連
帶給付三千四百五十萬元本息；(3)乙○○應給付八百九十七萬零
三百八十八元本息。反訴部分，則以：依系爭合作契約之約定，
乙○○等五人應於符合契約所列營收及淨利目標時，始能獲得系
爭五百張股票，乙○○收取伊所交付之股票時，尚簽發擔保本票
予伊，該履約保證本票除擔保乙○○不得中途離職外，並擔保未
達成營運目標時股票之返還，伊自無庸給付股票及返還履約保證
本票等語，資為抗辯。（按第一審判決：(1)上訴人及詹益智應連
帶給付一百五十萬元本息；(2)上訴人應各給付四百萬元本息；(3)
乙○○應給付一百六十萬五千九百八十八元本息，並駁回被上訴
人其餘之訴。被上訴人就其敗訴部分，未據聲明不服，已告確定
〈被上訴人原依切結書約定之法律關係請求損害賠償部分，亦經
第一審判決駁回，未據被上訴人聲明不服〉。又詹益智於上訴本
院後撤回上訴，惟原判決認其與上訴人應負共同侵權行為損害償
責任，上訴人之該部分上訴效力及於共同訴訟人詹益智，仍視為
上訴，但被上訴人其後於九十九年四月十五日以其與詹益智業已
和解，具狀拋棄對詹益智之請求，應視為撤回對詹益智之訴）。
上訴人則以：電子產品成型前印刷電路板之佈線或修改，無庸亦
不可能先經ＥＭＣ測試，伊等不可能利用被上訴人之設備及資源
得出研究結果後，再免費提供予昱維公司使用。又被上訴人主要
業務為ＥＭＣ測試及驗證業務，向客戶所收取之佈線或修改費用
係仲介費，而昱維公司係從事佈線業務，客戶完成佈線業務後仍
有ＥＭＣ測試及驗證需求，伊等與昱維公司間電子郵件往來，係
為被上訴人爭取該等客戶之ＥＭＣ業務。另由被上訴人交付乙○
○系爭五百張股票之時程，可見系爭承諾書所指系爭五百張股票
為「新店經營團隊」加入被上訴人之條件，非其團隊必須達成系
爭合作契約附表所列營收目標始能取得。乙○○並未違反「新店
經營團隊」陣容完整之承諾或中途離職，被上訴人不得請求乙○
○返還已受領之股票。至乙○○依系爭承諾書第五條所簽發並交
付被上訴人之本票，僅在擔保乙○○不得中途離職，並非擔保已
受領股票之返還，是於約定三年期滿，被上訴人即應返還本票。
況股票為特定物，被上訴人應具體指明所請求返還之股票等語，
資為抗辯。並反訴主張：依系爭合作契約係以系爭五百張股票為
「新店經營團隊」加入被上訴人之條件，其中第一條第三點約定
，可見系爭五百張股票並非「新店經營團隊」必須達成系爭合作
契約附表所列營收目標始能取得。詎被上訴人共僅陸續給付伊二
百五十張（應係二百八十五張之誤）股票，自九十二年第三季起
即未依約給付股票。爰依系爭合作契約之約定，求為被上訴人應
給付乙○○二百五十張（即二十五萬股）被上訴人股票或等同股
票價額之金額之本息。
原審維持第一審所為上訴人敗訴之判決，駁回其上訴，無非以：
被上訴人以其無實際施作印刷電路板零件佈線或修改作業之設備
，而需將客戶印刷電路板零件應如何佈線或修改始能通過電磁相
容性測試之研究所得專業知識，交予昱維公司實際施作佈線、修
改業務，由其向客戶收取費用、報酬後，再將所收取之費用、報
酬其中七成撥付昱維公司，並保留其中三成之費用、報酬等情，
有統一發票可稽，且與證人林寶章、黃俊傑證述情節大致相符，
復經乙○○肯認屬實，堪信為真。可見被上訴人確有經營印刷電
路板零件佈線或修改業務，而乙○○等五人組成之團隊加入被上
訴人成為認證事業三部門，負責印刷電路板之佈線及修改等業務
，且轉為被上訴人員工並承諾達成經營目標時，取得系爭五百張
股票及稅後盈餘之額外紅利，亦有系爭合作契約及系爭承諾書可
稽。參諸上訴人及詹益智所組成認證事業三部門提出之報告，記
載該部門目標營業數額，及可提升被上訴人之ＥＭＣ業務，又上
訴人及詹益智亦於九十二年八月十二日立具系爭切結書，分別保
證在任職期間，絕無自己或以第三人名義從事兼營與被上訴人所
營業務相關之業務、私接案件、侵占公款、收取回扣或佣金及其
他不法或不利於被上訴人情事。則上訴人及詹益智竟將原受僱從
事、發展之被上訴人業務轉介昱維公司，或逕以昱維公司名義承
接，甚且將利用被上訴人設備及資源所得專業知識提供予昱維公
司，使其得以較低成本及費用承接原可能由被上訴人承接之業務
，應堪認定上訴人故意以背於善良風俗之方法加損害於被上訴人
，致被上訴人未能承接如附表一至六所列共二百五十七項印刷電
路板之佈線或修改業務。而昱維公司因此所收取之費用、報酬，
合計為五百零一萬九千六百二十一元。則被上訴人至少短收按所
收取費用、報酬三成計算之費用、報酬為一百五十萬五千八百八
十六元。被上訴人依民法第一百八十四條第一項後段、第一百八
十五條規定，請求上訴人及詹益智連帶賠償其中之一百五十萬元
，自屬有據。次查上訴人支領被上訴人薪資，竟為上開行為，使
昱維公司得以成本及費用承接原可能由被上訴人承接之業務，自
堪認定有違反系爭合作契約之約定。又依系爭合作契約第六條約
定內容，係就乙○○等五人方面為數人負同一債務，且給付為可
分，就該項債務，系爭合作契約復無連帶或明示對於被上訴人各
負全部給付責任之記載，該項債務應由乙○○、甲○○、陳韋達
、黃俊傑、曾志賢等五人平均分擔，每人僅各負四百萬元賠償之
責。被上訴人請求上訴人各賠償四百萬元，應屬有據。另上訴人
抗辯被上訴人請求之違約金過高云云，非但未能舉證以實其說，
且經審酌被上訴人係以如附表一至六所示經被上訴人查明以昱維
公司名義接單、開立發票向客戶收取費用、報酬者為一百四十八
筆，合計金額為五百零一萬九千六百二十一元，其餘如附表一至
六所示未列入計算者尚有九十五筆，該業務金額之三成亦為被上
訴人所受之損害。此部分之抗辯，亦乏所據。再查，依系爭合作
契約第一條第三點第一小點Ａ明載有「符合附表所列營收及淨利
目標時」之條件，且同條第三點第二小點Ｃ亦約定若三年內新店
經營團隊成員有變更時，雖可替換人員，但仍應以達成附表所列
經營目標為前提。再參以上訴人（以乙○○為連帶保證人）並於
簽立系爭合作契約同日復立具系爭承諾書，其中第五條記載內容
，亦表明除三年內經營團隊陣容完整外，尚應達成經營目標，且
乙○○等五人取得股票僅為預支性質，每次支領股票尚需簽發等
值之履約保證本票，亦堪認定乙○○等五人取得系爭五百張股票
，以達成契約附表所列三年營業額、稅前淨利為要件。上訴人辯
稱依系爭合作契約第一條支付時程之約定，系爭五百張股票為加
入被上訴人之條件，並非必須達成營收目標始能取得，至系爭合
作契約附表之記載，僅為關於紅利之約定云云，並無足取。而乙
○○等五人組成之團隊，三年內之稅前淨利均未達系爭合作契約
附表所列目標，渠等已失取得該等股票之法律上原因。則被上訴
人依約共計已給付二百八十五張被上訴人股票，為兩造所不爭執
，然被上訴人並未提出、說明乙○○等五人實際取得股票之比例
，依民法第二百七十一條規定，是項給付為可分，自應認為平均
分受之，亦即每人取得五十七張被上訴人股票，就所取得之股票
返還債務，合約亦無連帶或明示對於被上訴人各負全部給付責任
之記載，即應由乙○○等五人平均分擔，每人各負五十七張即五
萬七千股被上訴人股票返還之責。而乙○○現僅持有被上訴人七
千二百七十九股股票，其餘四萬九千七百二十一股股票業經轉讓
他人，無從返還，依民法第一百八十一條前段規定，應償還其價
額。而自九十二年一月間起至九十七年九月間止，被上訴人股票
每股價格平均於三十三元以上，最低為每股三十二點三元，則乙
○○復未主張其出售所持有之被上訴人股票，所得低於每股三十
二點三元，是以被上訴人以每股三十二點三元計算，請求乙○○
返還出售所持有被上訴人四萬九千七百二十一股股票之價額一百
六十萬五千九百八十八元，即屬有據。另查乙○○反訴請求被上
訴人給付二百五十張被上訴人股票部分，乙○○等五人取得系爭
五百張股票，係以達成系爭合作契約附表所列三年營業額、稅前
淨利為要件，而「新店經營團隊」九十二年度至九十四年度之稅
前淨利均未達系爭合作契約附表所列目標，已如上述，被上訴人
依約自無庸給付股票。從而乙○○反訴請求被上訴人給付二百五
十張被上訴人股票，即屬無據。綜上所述，被上訴人依侵權行為
、系爭合作契約及不當得利法律關係，請求(1)上訴人及詹益智應
連帶給付一百五十萬元本息(2)上訴人應各給付四百萬元本息；(3)
乙○○應給付一百六十萬五千九百八十八元本息，均為有理由，
應予准許；乙○○反訴請求被上訴人給付二百五十張被上訴人股
票，即屬無據等詞，爰維持第一審所為上訴人敗訴之判決，駁回
其上訴。
關於廢棄發回（即駁回上訴人關於命其依侵權行為及依合作契約
第六條違約金約定應負損害賠償責任之上訴）部分：
按違約金有屬於懲罰之性質者，有屬於損害賠償總額預定之性質
者。如為懲罰性質之違約金約定者，債務人於債務不履行時，債
權人除得請求違約金外，如另有其他損害，尚得依其他法律關係
請求賠償其他之損害；如為損害賠償總額預定性質者，則應視為
就債權人所受之損害，業已依契約預定其賠償，自不得更行請求
其他之賠償損害。本件原判決以上訴人與被上訴人簽訂系爭合作
契約，依契約第六條約定「本合約經雙方簽字生效後，一方毀約
或不履行合約內容，應賠償他方二千萬元」，因上訴人乙○○、
甲○○支領被上訴人薪資，竟將原受僱從事發展之被上訴人印刷
電路板佈線或修改業務轉介昱維公司，或逕以昱維公司名義承接
，甚且利用被上訴人設備、儀器、專業人員等資源所得專業知識
提供予昱維公司，使昱維公司得以較低廉之廣告、人事、研究成
本及較低之費用、報酬數額，承接原可能由被上訴人承接之業務
，故意以背於善良風俗之方法加損害於被上訴人，其二人堪認有
違反系爭合作契約之約定，因依上開契約約定，判命上訴人各別
給付四百萬元等語。惟查上開合作契約第六條約定性質為何，原
判決未予究明，復以上訴人以前揭方法加損害於被上訴人，致被
上訴人未能承接如附表一至六所列共二百五十七項印刷電路板之
佈線或修改業務，而昱維公司因此所收取之費用、報酬，合計為
五百零一萬九千六百二十一元，被上訴人至少短收按上開金額三
成計算之報酬一百五十萬五千八百八十六元，因認被上訴人得另
依侵權行為法律關係請求上訴人連帶賠償其中之一百五十萬元等
語，尚嫌速斷。上訴論旨指摘原判決關於駁回該部分上訴人之上
訴為不當，求予廢棄，非無理由。另被上訴人與童益智已達成和
解，受領部分賠償，案經發回，應注意及之，併此指明。
關於駁回上訴部分（即駁回乙○○就給付一百六十萬五千九百八
十八元本息及其反訴請求被上訴人給付二百五十張被上訴人公司
股票之上訴部分）：
原審維持第一審所為命乙○○給付被上訴人不當得利一百六十萬
五千九百八十八元本息部分暨駁回乙○○反訴請求被上訴人給付
二百五十張被上訴人公司股票之上訴，經核於法尚無違誤。上訴
論旨，係就原審取捨證據、解釋契約及認定事實之職權行使，指
摘原判決此部分為不當，求予廢棄，非有理由。
據上論結，本件上訴人甲○○上訴為有理由，上訴人乙○○上訴
為一部有理由，一部無理由。依民事訴訟法第四百七十七條第一
項、第四百七十八條第二項、第四百八十一條、第四百四十九條
第一項、第七十八條，判決如主文。
中    華    民    國  九十九  年    七    月    八    日
                      最高法院民事第四庭
                          審判長法官  劉  延  村
                                法官  許  澍  林
                                法官  黃  秀  得
                                法官  許  正  順
                                法官  魏  大  喨
本件正本證明與原本無異
                                      書  記  官
中    華    民    國  九十九  年    七    月   二十   日
                                                      Ｑ

司法院資訊處製作；財團法人民間司法改革基金會備份。
